臺灣高等法院民事判決　　　　　　　　 93年度重上字第501號
上　訴　人　甲○○
訴訟代理人　周承武律師
被上訴人　　中華民國大專教師協會
法定代理人　乙○○
訴訟代理人　李佳翰律師
上列當事人間請求確認契約關係不存在事件，上訴人對於中華民
國九十三年八月二十六日臺灣臺北地方法院九十二年度重訴字第
一八七六號第一審判決提起上訴，經本院於九十四年七月十二日
言詞辯論終結，判決如下：
    主  文
上訴駁回。
第二審訴訟費用由上訴人負擔。
    事實及理由
一、本件上訴人起訴主張：上訴人於民國（下同）八十年十二月
    二十九日就其所有坐落台北縣深坑鄉○○段王軍寮小段五四
    地號，面積一四二四八平方公尺土地，與被上訴人訂立共同
    開發深坑阿柔社區契約書。然被上訴人迄未依約向主管機關
    申請開發，經上訴人於九十二年九月九日委任律師發函，限
    被上訴人於函達一個月以內，向主管機關申請開發，逾期即
    解除合併開發契約，被上訴人於同年九月十二日收受後並無
    申請開發之行為，上訴人再於九十二年十月二十日委任律師
    發函依民法第二百五十四條規定解除上開共同開發契約。又
    上開共同開發契約已因違反非都市土地開發審議規範第十六
    條、第十八條、第二十條、非都市土地使用管制規則第二十
    一條之一之規定；及系爭土地經被上訴人申請假處分執行，
    依行政院農業委員會八十九年五月四日（八十九）農輔字第
    八九○一二二六二八號函：「有關申請籌設休閒農場之土地
    遭法院查封，土地使用同意書之出具疑義案，‧‧‧非經依
    法撤銷查封，主管機關不宜同意申請設置」，依上開共同開
    發契約書第十三條第四項約定，如因政府法令限制，不得開
    發時，本契約作廢，故本契約應為無效。被上訴人既否認上
    訴人上開主張，上訴人即有受確認判決之法律上利益。爰依
    民事訴訟法第二百四十七條規定，請求確認兩造於八十年十
    二月二十九日就上訴人所有坐落台北縣深坑鄉○○段王軍寮
    小段五四地號，面積一四二四八平方公尺土地所訂立之共同
    開發深坑阿柔社區契約之法律關係不存在等語。
二、被上訴人則以：被上訴人已依約向主管機關申請開發，上訴
    人於九十二年十月二十日所為解除契約之意思表示自屬無效
    ，又上開共同開發契約並未違反非都市土地開發審議規範第
    十六條、第十八條、第二十條、非都市土地使用管制規則第
    二十一條之一之規定，契約仍屬有效，目前台北縣政府並未
    駁回本件開發，並無契約目的不達情事等語，資為抗辯。
三、原審對於上訴人之請求，判決上訴人全部敗訴，上訴人聲明
    不服，求為廢棄原判決並確認兩造在八十年十二月二十九日
    就上訴人所有坐落台北縣深坑鄉○○段王軍寮小段五四地號
    ，面積一四二四八平方公尺土地，所訂立之共同開發深坑阿
    柔社區契約之法律關係不存在。被上訴人則求為判決駁回上
    訴。
四、按被上訴人就系爭契約曾起訴請求確認系爭契約法律關係存
    在，經本院八十四年度重上字第四○一號確認契約關係存在
    事件，判決被上訴人勝訴確定在案，前開案件係八十五年十
    月十五日言詞辯論終結等情，為兩造所不爭執，並有本院八
    十四年度重上字第四○一號判決影本（見原審卷第六八頁至
    第七七頁）、本院審理單之查詢記載、案件基本資料可稽（
    見本院卷第一五九頁、第一六○頁），前開案件與本件當事
    人相同（兩造互為原、被告）；一為確認契約關係存在，一
    為確認契約關係不存在，其聲明、訴訟標的均相反，屬同一
    事件。上訴人亦自認除被上訴人未依約向主管機關申請開發
    ，上訴人依民法第二百五十四條規定解除上開共同開發契約
    部分，係八十五年十月十五日以後發生之新事實外，其餘部
    分與本院八十四年度重上字第四○一號確認契約關係存在事
    件之事實相同（見本院卷九十四年七月十二日言詞辯論筆錄
    ），核與本院八十四年度重上字第四○一號民事判決之記載
    相符。上訴人於原審主張：系爭共同開發契約已因違反非都
    市土地開發審議規範第十六條、第十八條、第二十條、非都
    市土地使用管制規則第二十一條之一之規定，及行政院農業
    委員會八十九年五月四日（八十九）農輔字第八九○一二二
    六二八號函，依上開共同開發契約書第十三條第四項約定，
    如因政府法令限制，不得開發時，本契約作廢，故本契約應
    為無效云云，其提出之非都市土地開發審議規範係發布於八
    十四年三月二十七日；非都市土地使用管制規則係八十三年
    六月一日修正；及被上訴人對上訴人就系爭土地聲請假處分
    ，台灣台北地方法院於八十三年十月二十六日准許在案，同
    院執行處以八十三年十一月三日民執全地字第二八八○函辦
    理假處分登記，有各該規定、民事裁定、土地登記謄本影本
    可證（見原審卷第一一頁、第三九頁、第四十頁、第五三頁
    ），上訴人主張契約無效部分之事實均發生在八十五年十月
    十五日之前，均屬前開確定判決言詞辯論終結前之舊事實，
    為本院本院八十四年度重上字第四○一號民事判決既判力所
    及，上訴人重複起訴，於法不合，應予駁回。
五、上訴人主張其於八十年十二月二十九日就其所有坐落台北縣
    深坑鄉○○段王軍寮小段五四地號、面積一四二四八平方公
    尺土地，與被上訴人訂有共同開發深坑阿柔社區契約書之事
    實，業據其提出共同開發深坑阿柔社區契約書一件（見原審
    卷第九頁）為證，復為被上訴人所不爭執，堪信為真實。上
    訴人主張：被上訴人迄未依約向主管機關申請開發，經上訴
    人限期履行亦未履行，上訴人依法解除上開共同開發契約云
    云，惟為被上訴人所否認，並以上開情詞置辯。兩造對上開
    共同開發契約是否存在仍有爭執，上訴人起訴請求確認，即
    有受確認判決之法律上利益。被上訴人是否未依約向主管機
    關申請開發？上訴人依民法第二百五十四條規定向被上訴人
    解除契約是否合法？經查：
  (一)被上訴人以陳建源等一百零六人名義向台北縣政府申請共同
    開發台北縣深坑鄉○○段王軍寮小段五十四地號等土地，迄
    未撤案之事實，已據被上訴人提出台北縣政府九十二年七月
    一日北府工建字第○九二○三四八九九○號函、本院八十四
    年度重上字第四○一號民事判決書各一件為證（見原審卷第
    六七頁至第七七頁），復為上訴人所不爭執。上訴人雖主張
    ：被上訴人未以其本身或上訴人名義申請開發，未依債之本
    旨給付云云。然查：
  1.按法院於確定判決理由中，就訴訟標的以外當事人所主張之
    重要爭點本於當事人辯論之結果已為判斷時，除有顯然違背
    法令，或當事人已提出新訴訟資料足以推翻原判斷之情形外
    ，同一當事人就與該重要爭點有關所提起之他訴訟，不得再
    為相反之主張，法院亦不得作相反之判斷，以符民事訴訟法
    上之誠信原則（最高法院八十八年度台上字第二二三○號判
    決參照）。本院八十四年度重上字第四○一號確定判決認定
    ：「大專教師協會係為公益社團法人，其受社員之委任，從
    事社區開發，於社區開發後，應將興建之房屋連同應持有之
    土地所有權移轉予出資之社員，大專教師協會並無出售圖利
    之權利，從而大專教師協會之行為應屬為社員謀福利之行為
    」等語，有該判決書影本可證（見原審卷第七三頁），既無
    證據證明前開確定判決顯然違背法令，上訴人亦未提出新訴
    訟資料足以推翻原判斷，基於誠信原則，本院依相同資料亦
    認定：被上訴人受社員之委任，訂立系爭契約。
  2.兩造不爭執之共同開發深坑阿柔社區契約書，除第十二條約
    定甲方（即上訴人）委託乙方（即被上訴人）代刻私章乙枚
    ，專供本契約之土地辦理申請開發許可、變更主要計劃及自
    擬細部計劃，開立土地使用同意書、申請雜項執照及變更地
    目等相關手續之用，乙方不得移作其他用途外，並未就共同
    開發行為之履行為細部約定，亦即兩造並未約定共同開發之
    申請應由何人名義為之。故縱被上訴人委任訴外人青聯工程
    顧問有公司規劃設計，並以社員陳建源等一百零六人名義提
    出申請（名冊見原審卷第九一頁至第九四頁、第二一四頁至
    第二三二頁、本院卷第九四頁至第九九頁），上開申請開發
    案，台北縣政府已表明其未於八十七年二月後召開山坡地開
    發建築審議委員會進行審查，山坡地開發建築管理辦法亦未
    有限期補正之相關規定，及申請人尚未向該府撤案等情，有
    台北縣政府九十二年七月一日北府工建字第○九二○三四八
    九九○號函影本可按（見原審卷第六七頁）。申請共同開發
    之土地既包括台北縣深坑鄉○○段王軍寮小段五十四地號土
    地在內，上訴人受社員委任，訂立系爭開發契約，社員以自
    己名義向主管機關申請開發，從實質關係言，即難認被上訴
    人未依約向主管機關台北縣政府申請開發。
  (二)況按「給付無確定期限者，債務人於債權人得請求給付時，
    經其催告而未為給付，自受催告時起，負遲延責任」；「契
    約當事人之一方遲延給付者，他方當事人得定相當期限催告
    其履行，如於期限內不履行時，得解除其契約」，民法第二
    百二十九條第二項前段、第二百五十四條定有明文。兩造並
    未約定被上訴人應於何時向台北縣政府申請開發等情，為上
    訴人所不爭執（見本院卷九十四年七月十二日言詞辯論筆錄
    ）。揆諸前開說明，給付無確定期限之債務，債權人依給付
    遲延規定主張解除契約時，須經二次催告程序。上訴人於九
    十二年九月九日委任律師發函，限被上訴人於函達一個月以
    內，向主管機關申請開發，逾期即解除合併開發契約（見原
    審卷第三十頁至第三一頁），再於九十二年十月二十日委任
    律師發函依民法第二百五十四條規定解除上開共同開發契約
    （見原審卷第三三頁至第三四頁），僅為一次催告，亦與法
    律規定不符。
  (三)綜上所述，上訴人主張系爭開發契約，業經解除，尚屬無據
    。
六、綜上所述，上訴人主張被上訴人未依約向主管機關提出開發
    申請，並經一次催告後主張解除契約，並進而請求確認兩造
    間所訂立之共同開發深坑阿柔社區契約之法律關係不存在，
    為無理由，應予駁回。原審為上訴人敗訴之判決，理由雖然
    部分不同，結果並無不合，仍應予維持。上訴意旨指摘原判
    決不當，求予廢棄改判，為無理由，應予駁回。
七、本件爭執之重點為被上訴人是否已提出開發申請，及上訴人
    之解除契約是否合法？其事證已臻明確，兩造其餘攻擊、防
    禦方法及未經援用之證據，經本院審酌認對判決結果不生影
    響，爰不一一論列，附此敘明。
八、據上論結，本件上訴為無理由，依民事訴訟法第四百四十九
    條第二項、第七十八條，判決如主文。
中　　華　　民　　國　　94　　年　　7　　月　　26 　　日
　　　　　　　　　民事第十二庭審判長法　官　吳謀焰
　　　　　　　　　　　　　　　      法　官  謝碧莉
　　　　　　　　　　　　　　　      法　官  林恩山
正本係照原本作成。
如不服本判決，應於收受送達後20日內向本院提出上訴書狀，其
未表明上訴理由者，應於提出上訴後20日內向本院補提理由書狀
（均須按他造當事人之人數附繕本）上訴時應提出委任律師或具
有律師資格之人之委任狀；委任有律師資格者，另應附具律師資
格證書及釋明委任人與受任人有民事訴訟法第466條之一第一項
但書或第二項（詳附註）所定關係之釋明文書影本。
中　　華　　民　　國　　94　　年　　7 　　月　　27　　日
　　　　　　　　　　　　　　　　　　書記官　周淑靜
附註：
民事訴訟法第四百六十六條之一（第一項、第二項）：
對於第二審判決上訴，上訴人應委任律師為訴訟代理人。但上訴
人或其他法定代理人具有律師資格者，不在此限。
上訴人之配偶、三親等內之血親、二親等內之姻親，或上訴人為
法人、中央或地方機關時，其所屬專任人員具有律師資格並經法
院認為適當者，亦得為第三審訴訟代理人。
